臺灣高等法院刑事判決
110年度上訴字第2957號
上  訴  人  
即  被  告  邱張○○

選任辯護人  林哲倫律師(法扶律師)          
上列上訴人因家暴殺人未遂案件，不服臺灣桃園地方法院109年
度訴字第692號，中華民國110年7月28日第一審判決（起訴案號
：臺灣桃園地方檢察署108年度偵字第30418號），提起上訴，本
院判決如下：
    主  文
上訴駁回。
    犯罪事實
一、邱張○○與邱○○為母子，2 人間具有家庭暴力防治法第3條第3
     款所定之家庭成員關係。邱○○因罹患骨髓性肉瘤第三期長
    期臥病在床，邱張○○認邱○○為疾病所苦，欲使邱○○永久解脫
    疾病折磨，竟基於殺人之犯意，於民國108 年8 月3 日下午
    1 時許，在桃園市○○區○○路000 巷0 號0樓其等居處，持菜
    刀1 把朝邱○○之頸部接續揮砍數次，致邱○○受有頸部刀傷之
    傷害，邱張○○旋再持上開菜刀割腕欲自殺，嗣因邱○○於失去
    意識前以手機傳送Line訊息向其兄C○○及姑姑D○○求救，C○○
    獲悉前揭求救訊息隨即到場查看，發現邱張○○、邱○○倒臥在
    地，血跡遍地，立即報警求救，嗣經警消人員到場處理，迅
    速將邱○○、邱張○○送醫救治，2 人始均倖免於難（邱○○另於
    109 年6 月
    12日因病去世），警員並扣得上開菜刀1 把。
二、案經桃園市政府警察局大溪分局報告臺灣桃園地方檢察署檢
    察官偵查起訴。
    理  由
壹、程序部分
一、按被告以外之人於審判外之言詞或書面陳述，除法律有規定
    者外，不得作為證據，刑事訴訟法第159條第1項定有明文。
    又被告以外之人於審判外之陳述，雖不符刑事訴訟法第159
    條之1至第159條之4之規定，而經當事人於審判程序同意作
    為證據，法院審酌該言詞陳述或書面陳述作成時之情況，認
    為適當者，亦得為證據；當事人、代理人或辯護人於法院調
    查證據時，知有同法第159條第1項不得為證據之情形，而未
    於言詞辯論終結前聲明異議者，視為有前項之同意，刑事訴
    訟法第159條之5亦定有明文。本判決下列所引除被告以外之
    人於審判外之各項供述證據，公訴人、上訴人即被告邱張○○
    （下稱被告）及其辯護人於準備程序中均同意有證據能力（
    見本院卷第86至88頁），且於言詞辯論終結前亦未聲明異議
    ，本院審酌各該證據作成時之情況，並無不當之情形，認以
    之作為證據應屬適當，爰依刑事訴訟法第159條之5第2項規
    定，自得作為證據，認有證據能力，合先敘明。
二、其餘資以認定本案犯罪事實之非供述證據，亦查無違反法定
    程序取得之情形，依刑事訴訟法第158條之4反面規定，應具
    證據能力。
貳、本院認定犯罪事實之證據及理由
一、上揭犯罪事實，業據被告於警、偵訊、原審審理及本院準備
    、審理程序中均坦承不諱（見偵字卷第9 至11頁、第69、70
    頁、原審訴字卷二第127 、136 至138 頁、本院卷第86頁、
    149至150頁），核與證人即被害人邱○○於警詢證述案發當時
    被告有持刀劃傷其頸部等節（見偵字卷第19至21頁）、證人
    C○○、D○○於警詢時均證述被害人邱○○有傳送Line訊息向其等
    求救，及證人C○○證述之後立即報警處理、到場救援等節（
    見偵字卷第23至25頁、第27、28頁）均相符，並有桃園市政
    府警察局大溪分局扣押筆錄、扣押物品目錄表、被害人邱○○
    傳送予證人C○○、D○○Line對話畫面照片、案發現場照片、被
    告之長庚醫療財團法人林口長庚紀念醫院診斷證明書、被告
    提出之被害人死亡證明書、衛生福利部桃園療養院110 年2 
    月19日桃療癮字第1105000476號函暨被告精神鑑定報告書等
    件在卷可稽（見偵字卷第29至33頁、第37頁、第39至43頁、
    第47頁、原審訴字卷一第65至67頁、原審訴字卷二第23至33
    頁），復有菜刀1 把扣案可憑，足認被告任意性自白與事實
    相符，堪以採信。
二、證人邱○○雖於108 年8 月6 日警詢時證稱：其頸部刀傷為母
    親邱張○○意欲自殺，其前往攔阻，不慎遭母親劃傷，母親並
    非刻意為之云云（見偵字卷第19至21頁），而證人即被告之
    女、被害人邱○○之姊E○○於原審審理中亦證稱：案發後邱○○
    有向其表示媽媽邱張○○當時不是故意的，且邱○○有說不會怪
    媽媽等語（見原審訴字卷二第128 、129頁）。然查，前開
    被告行為時不具殺人故意之陳述，不僅與被告迭次供認其有
    意殺死被害人邱○○，避免被害人邱○○生病太過痛苦乙情不符
    ，且證人C○○於108 年8 月3 日案發當日警詢時證稱：我接
    到邱○○傳送之訊息，說母親邱張○○要殺邱○○，之後就到現場
    ，發現邱張○○、邱○○倒臥在地，當時邱○○還有意識，有稱「
    媽為什麼這樣對他，是不是他給媽的壓力太大」等語（見偵
    字卷第24頁），而證
    人C○○係於案發後之第一時間即為前開證述，斯時之記憶
    當屬最鮮明，其又與被告為母子之至親，自無刻意誣陷被告
    之動機，則若非被害人邱○○於證人C○○到場後確曾稱「
    媽為什麼這樣對他，是不是他給媽的壓力太大」乙語，證人
    C○○何必故為上開不利被告之供述，是證人C○○上開證
    述應屬可信，而被告若非有意殺死被害人邱○○而對其展開
    攻擊，被害人邱○○當時又豈會產生被告「為什麼這樣對他
    」之疑問，何況被害人邱○○曾於108 年8 月3 日下午1 時
    7 分傳送「救命呀」、「媽要是/ 殺我快來」之Line訊息與
    證人C○○乙情，有前開訊息對話照片在卷可憑（見偵字卷
    第37頁），佐以我國人民一般使用文字之習慣，「殺」字本
    有致人於死之意涵，且被害人邱○○與被告亦為母子至親，
    若非被告之舉動已使被害人邱○○充分感受生命遭受威脅，
    被害人邱○○豈會於案發當下、向人求救時稱被告要「殺」
    之，而非稱其遭被告「不小心」持刀劃傷而須救援，由上可
    知，證人邱○○案發後向其姊E○○所稱被告不是故意的云
    云，又於警詢時陳稱其係於攔阻被告自殺時遭劃傷、被告不
    是刻意為之云云，皆與其在案發當下之舉動有所扞格，再審
    酌其與被告為至親，自可合理推論被害人邱○○無非係為免
    被告遭追究殺人重責，始為上開袒護被告之不實陳述，證人
    邱○○上開警詢供述及證人E○○原審上揭證述自不足以此為被
    告行為並非出於殺人犯意之有利認定，附此敘明。
三、辯護人雖以：邱張○○長期患有重鬱症，經送鑑定後，鑑定報
    告亦提及被告「認知能力呈現邊緣障礙」、「自我控制及適
    應能力較弱」、「屬於邊緣有認知障礙之可能性程度」、「
    認知能力屬於輕度障礙」範圍等語，可徵邱張○○於行為時之
    認知能力屬於有障礙狀態，即其當時依其辨識而行為之能力
    顯著降低，應有刑法第19條第2 項規定之適用云云。然查：
  ㈠按刑法第19條第2 項所定，行為時因精神障礙，致其辨識行
    為違法或依其辨識而行為之能力顯著減低者，得減輕其刑之
    規定，係就行為人行為時，因精神障礙導致辨識力或控制力
    顯著減低之限制責任能力規定，以精神障礙抗辯而言，其具
    體判斷標準，一般認為，必須行為人因精神（心智）疾病之
    作用而導致其為不法行為時，正處於推理辨識力有缺陷，即
    認知功能與思考判斷能力明顯減弱之狀態下，行為人在此狀
    態下對其所為不法行為之質與量的控制力明顯減低，或行為
    人對於其行為違法與否之判斷力明顯減低，始足當之。
  ㈡被告自94年起即罹有重鬱症乙節，固有被告之國軍桃園總醫
    院附設民眾診療服務處診斷證明書與國軍桃園總醫院109 年
    8 月20日醫桃企管字第1090003243號函暨被告病歷資料在卷
    可查（見原審訴字卷一第63頁、第71至79頁），然被告於案
    發後不久之108 年9 月1 日接受警員詢問時供稱：案發前並
    沒有與被害人發生糾紛。我兒子骨髓肉瘤第三期，本來我想
    要減輕他的痛苦，想要讓他一走了之，想說讓他走了之後，
    我再割腕自殺跟著他一起走。於108 年8 月3 日下午13時許
    ，在桃園市○○區○○路000 巷0 號0 樓，我拿我忘記是什麼刀
    。當時邱○○有反抗，可是他因為癌症，沒什麼力氣；我拿刀
    砍殺我兒子邱○○的頸部，我不記得我砍了幾刀。只知道他頸
    部有受傷；因為他癌症末期，過得很痛苦，我想要減輕他的
    痛苦一了百了。這是我自己的意思；我不想他過得那麼痛苦
    ，我想要跟著他一起離開人世；砍殺被害人之凶器，是在家
    裡早就買的刀。我忘記是於何時、地買的刀；砍殺被害人時
    只有我在場，沒有共犯等語（見偵字卷第10、11頁），可知
    被告斯時對於殺害被害人邱○○之動機、目的、手段、大致過
    程、如何取得兇器等節，皆能侃侃而談，尤其從被告一再強
    調其係要減輕、免除被害人之疾病痛苦才為本案行為，當可
    認定被告對於其行為將導致被害人邱○○死亡之嚴重後果有所
    認知，自對於其行為之意義有所認識，且衡酌殺人乃最嚴重
    之犯罪，而卷內亦無任何被告因罹患重鬱症而影響其辨識殺
    人是否違法之相關事證，則以被告行為時為小學畢業、年滿
    71歲之成年人（見偵字卷第9 頁），自難認被告有何不能辨
    識其本案所為殺人行為違法或辨識行為違法能力有顯著降低
    之情，此從被告於原審審理中亦稱「…我自己也知道我已經
    受到了懲罰，我也付出了代價，我這隻手已經沒有用了。」
    、「承認（起訴之犯罪事實），我做出很多蠢事來。」等語
    （見原審訴字卷二第136 、137 頁），均難認被告有欠缺辨
    識違法或控制行為能力之情事。
　㈢再者，證人C○○、D○○、E○○均一致證稱被告案發前
    有持續服用藥物控制病情乙情（見偵字卷第23、24頁、第28
    頁、原審訴字卷二第131 頁），證人C○○更稱：案發當日
    中午12時母親邱張○○還在做運動，問伊有沒有吃飯，反應看
    不出異狀等語（見偵字卷第25頁），證人D○○亦稱：這段期
    間邱張○○都很正常，沒有尋短的意圖等語（見偵字卷第28頁
    ），可知被告雖患有前開疾病，但亦有持續接受治療並服用
    藥物，案發當日並無異狀，則被告行為時是否因其疾
    病發作而影響其辨識能力或控制能力進而為本案行為，實非
    無疑，尤其案發前被告即曾有自殘紀錄，此為證人E○○證述
    在卷（見原審訴字卷二第130頁），而案發時本應由被告與D
    ○○共同照護被害人邱○○，惟因D○○當時感冒，為避免傳染而
    僅由被告一人照護等情，亦經證人C○○、D○○證述明確（見偵
    字卷第25、28頁），是C○○、D○○、E○○當時亦應係判斷被告
    之狀況不致於加害被害人邱○○，方容許被告與被害人邱○○單
    獨相處，更難認被告當時有何因其疾病而導致其已完全不能
    控制或控制能力顯著降低之情形。
  ㈣此外，本案經囑託衛生福利部桃園療養院對被告進行精神鑑
    定，結果認：「鑑定結果－結論：邱員符合重度憂鬱症之診
    斷。邱員涉案時辨識行為違法或依其辨識而行為之能力應未
    達顯著減低。理由：邱員約於50歲出現持續之憂鬱情緒、失
    眠、胃口變差、無望感等情感症狀，於70歲時，邱員之憂鬱
    情緒更加惡化，幾乎整天愁容滿面、動作遲緩、無精打采、
    足不出戶、思考能力下降，幾乎沒動力做家事，於71歲先生
    過世、案么子癌症治療期間，邱員除上述症狀外，亦開始反
    覆想死，曾欲割腕或跳樓自殺，甚至出現短暫之知覺錯覺。
    於57歲開始在國軍桃園總醫院求診迄今，接受藥物治療，整
    體病程未併發躁症症狀或顯著、持續之妄想、幻覺。綜上所
    述，邱員應符合重度憂鬱症之診斷。鑑定過程中，邱員對涉
    案細節談論態度顯防衛、保留，澄清邱員涉案前後之精神狀
    態，儘管邱員當時仍有憂鬱症狀，然邱員不曾聽聞案子有尋
    死或放棄治療念頭，就當時邱員於己身行為前後之考量，不
    僅未有脫離現實之想法或知覺干擾，甚而進一步選定「其他
    家人不在時」、「短時間內還不會被發現」之時間、地點，
    顯見邱員對行為之後果仍有一定之預期，雖邱員長期為憂鬱
    症狀所苦並長期承受照顧家人的重擔，仍難認其對外界情境
    之判斷及理會全然不能或嚴重缺損，總體而言，推斷其涉案
    時的精神狀態、辨識行為違法或依其辨識而行為之能力，應
    未達顯著減低。」等語，有衛生福利部桃園療養院110 年2
    月19日桃療癮字第1105000476號函暨被告精神鑑定報告書1
    份在卷可考（見原審訴字卷二第23至33頁），審酌上開鑑定
    報告係綜合被告就醫紀錄，瞭解被告之生活史與病史，本於
    專業知識與臨床經驗，判斷被告之症狀所為之判斷，無論鑑
    定機關之資格、理論基礎、鑑定方法及論理過程，自形式上
    及實質上而言，均無瑕疵，足資為本案佐證，且鑑定結論亦
    與本院認定之前揭結果相符。
　㈤前開鑑定報告認被告之認知或控制能力較常人為弱，非等於
    被告「不能」辨識、控制其行為，或辨識能力、控制能力有
    「顯著降低」之情形，前開鑑定報告乃基於被告於接受鑑定
    時，自陳其刻意選擇其他家人均不在而僅被告與被害人邱○○
    獨處時下手，以避免行為遭他人發現而遂行其殺害被害人邱
    ○○後再自殺之目的，而認被告並無識別能力、控制能力顯著
    降低情形，推論並無瑕疵，更無理由與結論矛盾情形，故縱
    使被告之認知或控制能力較弱，亦不能以此為被告符合刑法
    第19條第1 、2 項要件之有利被告之認定。
  ㈥至於本院送請台北市立聯合醫院鑑定就刑法第57條第4至6款
    及社會復歸可能性之被告量刑綜合建議，該鑑定報告（見本
    院卷第122頁）雖提及「邱張女生活狀況中，案件發生前之
    身心狀態，憂鬱症惡化之情形，著實對其日常生活之運行有
    所影響應可審酌其適法行為之期待可能性有所缺損」等語，
    辯護人亦主張欠缺無期待可能之超法規阻卻罪責事由，惟查
    罪責的基礎在他行為可能性，也就是行為人另有選擇合法行
    為的機會，卻寧願從事不法行為，只有在此情形下行為才應
    該被責難，才具有完整罪責，簡言之，行為人在行為當時具
    體情況下，有可期待其為合法的行為，行為人卻做違法行為
    ，即可加以刑責非難，如不具期待可能性，即不可加以刑責
    非難，期待可能性實現法律的適用追求公平與合理的思想 
    ，並且體現了對人性的關懷，故成為罪責理論的一種趨勢 
    。特殊情況下實施不法行為的人，主要是指處境特別艱難的
    人。如果社會大眾處在行為人的立場，同樣都會陷入進退維
    谷的境地，選擇不法的行為，例如報載照顧殺人之案例中（
    見111年5月16日至19日聯合報A5報導），「老老照顧」的情
    況下，在欠缺長照或喘息照顧的社會資源下，亦無其他家庭
    成員協力，面臨經濟窘迫、又各自病痛的照顧者與被照顧者
    ，因此成為殺人案件的被告，或有適用之可能。在德國期待
    可能性理論用於限制過失犯的注意義務的範圍，限制不作為
    犯的作為義務的範圍，就故意之作為犯鮮少適用。有無期待
    可能性的判斷標準，以行為人標準為主，先考慮行為人行為
    時的具體環境和心理狀況事實，而這種判斷並非等於行為人
    自己的判斷，而是由法官結合行為人行為時各方面的主客觀
    情況，以行為人角度來判斷（見張麗卿著，期待可能性在刑
    法的運用，東海大學法學研究第29期，頁57至83，2008.12
    ）。本案被害人邱○○主要照顧者為被告之子C○○及妹妹E○○，
    並非被告，業據C○○於本院準備程序供述綦詳，故並不存在
    照顧者與被照顧者之壓力關係，而被告行為當時係因其配偶
    死亡、邱○○病情所受衝擊而使憂鬱症病情加重，而有尋死之
    念頭，有衛生福利部桃園療養院上開鑑定報告在卷可查，被
    告係自己病情加重有萌生自殺並將被害人一併帶走之意，在
    被害人並未放棄治療之前提下，又非無其他家庭成員可供協
    力，從被告行為時各方面的主客觀情況，並非僅有殺死被害
    人一途始能解決困境，被告卻一己之念做出以殺死被害人使
    其解脫痛苦之違法行為，即應以刑責加以非難，自無期待可
    能性之阻卻罪責之適用。   
　㈦綜上所述，本案事證明確，被告殺人未遂犯行堪以認定，應
    依法論罪科刑。
四、論罪科刑
  ㈠按家庭暴力者，指家庭成員間實施身體、精神或經濟上之騷
    擾、控制、脅迫或其他不法侵害之行為；又家庭暴力罪者，
    指家庭成員間故意實施家庭暴力行為而成立其他法律所規定
    之犯罪，家庭暴力防治法第2 條第1 款、第2 款分別定有明
    文。查被告與被害人邱○○為母子，其等具有家庭暴力防治
    法第3 條第3 款所定之家庭成員關係，又被告本案持刀揮砍
    被害人邱○○頸部之行為，係對被告實施身體不法侵害，核
    屬家庭暴力防治法第2 條第2 款所稱之家庭暴力罪，惟因家
    庭暴力防治法並無罰則規定，本案自應依刑法之罪刑規定論
    處。是核被告所為，係犯刑法第271 條第2 項、第1 項之殺
    人未遂罪。
  ㈡被告基於同一殺人犯意，多次持刀揮砍被害人邱○○頸部之
    行為，係在密接時間、同一地點為之，各行為之獨立性極為
    薄弱，依一般社會健全觀念，在時間差距上難以強行分開，
    在刑法評價上，視為數個舉動之接續施行，合為包括之一行
    為予以評價，較為合理，應論以接續犯，僅論以一罪。
  ㈢被告著手實行殺人行為，幸因被害人及時獲救而未發生死亡
    之結果，為未遂犯，且行為所生之危害較輕，爰依刑法第25
    條第2 項規定，按既遂犯之刑減輕之。
  ㈣本案符合刑法第59規定之說明
  ⒈按刑法第59條之酌量減輕其刑，必於犯罪之情狀，在客觀上
    足以引起一般人之同情，認為即予宣告法定最低度刑，猶嫌
    過重者，始有其適用（最高法院108 年度台上字第2009號判
    決意旨參照）。而該條所謂「犯罪之情狀」，與同法第57條
    規定科刑時應審酌之一切情狀，並非有截然不同之領域，於
    裁判上酌減其刑時，應就犯罪一切情狀，予以全盤考量，審
    酌其犯罪有無可憫恕之事由，以為判斷。
  ⒉經查，被告持菜刀揮砍被害人邱○○頸部之殺人未遂行為，
    固殊無可取，惟刑法第271 條殺人罪之法定刑為「死刑、無
    期徒刑或10年以上有期徒刑」，本案縱得依前揭未遂規定予
    以減刑，最低仍需量處5 年以上之有期徒刑，刑度不可謂不
    重，而同為殺人未遂犯行之原因動機不一，犯罪情節各不相
    同，所造成之危害程度自屬高低有異，倘未依個案情節舒緩
    峻刑，以求衡平，實難謂符合罪刑相當原則，又被告自94年
    起即罹有重鬱症，並持續接受治療，已如前述，則被告自較
    常人容易產生悲觀、負面之情緒，另被告之配偶係於108 年
    6 月18日過世，此經證人C○○證述明確（見偵字卷第25頁
    ），可知被告於案發前不久正臨家庭重大變故，乃投射自己
    之負面情緒，一時失慮而於案發當日趁與被害人邱○○獨處
    時，欲以殺害被害人邱○○之方式，永久解除被害人所受之
    疾病折磨，因而犯下本案犯行（惟未達不能辨識、控制或辨
    識、控制能力顯著降低程度，已如前述），嗣又割腕自殺欲
    與其子共同逃脫其主觀認為之苦難世界，此與其他出於使被
    害人痛苦之殺人者，明顯有所不同；而被告行為並未導致被
    害人邱○○死亡，且被害人邱○○於案發後不久之108 年8
    月6 日即可至警局製作筆錄，已如前述，卷內亦無被告行為
    導致被害人邱○○身體留下嚴重後遺症之相關卷證，可知被
    告行為所生危害應相對較輕；再從證人E○○於原審審理中
    證稱案發後被害人邱○○與被告互動良好，不會畏懼被告，
    更會關心被告等情（見原審訴字卷二第128、129 頁），佐 
     以前述被害人邱○○於警詢時有意袒護被告，亦未對被告提
    出告訴乙情（見偵字卷第21頁），亦堪認被害人邱○○應已
    原諒被告衝動之行為，是從前開被告犯罪之行為背景、行為
    所生危害、事後與被害人之互動關係觀之，認本案若仍宣告
    有期徒刑5 年以上之刑，客觀上足以引起社會一般人之同情
    而猶嫌過重，爰依刑法第59條規定酌減其刑，並依法遞減之
    。
五、上訴駁回之理由
  ㈠原審認被告所犯殺人未遂犯行，事證明確，並審酌被告與被
    害人邱○○為母子至親，縱使被害人邱○○罹患疾病或可能飽受
    病痛折磨，但被害人邱○○仍有求生意志始持續接受治療，被
    告竟只因自己之主觀想法，而著手殺害被害人邱○○，且其持
    刀揮砍被害人邱○○頸部之手段非屬輕微，被告所為毫無足取
    ，應予非難，所幸被害人邱○○及時求救始未生死亡之嚴重後
    果；並考量被告長期患有重鬱症，易生負面想法，犯罪之動
    機、目的係欲結束被害人邱○○之生命避免其繼續受苦，惡性
    相對較輕；復念及被告犯後坦承犯行，態度良好，而被害人
    邱○○案發後已原諒被告，且其等關係也已修復，亦如前述；
    兼衡被告無前科紀錄之素行、小學畢業之智識程度、生活狀
    況與辯護人、公訴人就量刑表示之意見等一切情狀，量處有
    期徒刑2年7月，並說明宣告刑超過法定可諭知緩刑之刑度以
    及扣案菜刀非被告所有而不予宣告。
　㈡本院審核原審認事用法俱無不合。又量刑輕重，係屬事實審
    法院得依職權裁量之事項，苟以行為人之責任為基礎，斟酌
    刑法第57條各款所列情狀而未逾越法定刑度，即不得遽指為
    違法。本院參酌台北市聯合醫院111年4月17日北市醫松字第
    1113025570號函所附量刑建議之精神鑑定報告所示：被告生
    活狀況中，案件發生前之身心狀態憂鬱症狀惡化之情形，著
    實對其日常生活之運行有所影響，而無其他相關事實顯示其
    遵法意識薄弱，或漠視前刑警告效力，或有刑罰反應力薄弱
    、欠缺之情形，被告之智能或心理衡鑑表現，109年 11 月1
    2 日於衛生福利部桃園療養院接受鑑定時，於魏氏成人智力
    測驗第三版測驗結果，整體智能表現落於中下之範圍。然而
    被告兩次知能篩檢測驗表現，111年2 月17日為整體認知功
    能為84分，109年11月12日為74分，顯示其前次所呈現之輕
    度障礙範圍，於本次鑑定已明顯改善，亦可反映被告憂鬱情
    绪明顯改善後，對於認知與智能整體表現之影響不復存在，
    因此目前未無明顯之認知缺損或障礙。鑑定評估其犯後態度
    尚稱良好、家庭社會系統支持程度尚佳、工作或對應社會角
    色之維持程度良好等情形觀之，並無明顯風險因子等情（見
    本院卷第121至125頁），考量被告有刑法第25條第2項未遂
    犯及刑法第59條二項減輕事由，復依刑法第57條所犯行本身
    情節（如犯罪動機目的、手段及所生損害）作量刑框架，加
    以行為人相關因素（如行為人生活狀況、品行及智識程度與
    復歸可能性）進行調整而得出宣告刑，原審判決就被告犯行
    已詳細記載其審酌科刑之一切情狀之理由，既未逾越法定刑
    度，且就被告坦認犯行之犯後態度加以斟酌，未濫用自由裁
    量之權限，核無不當或違法之情形。被告上訴認為量刑過重
    ，所辯均不足採，業經本院論駁如上，核非有理由，應予駁
    回。
  ㈢至於辯護人上訴主張被告因罹患憂鬱症關係不宜進行入監執
    行，請准予宣告緩刑云云，被害人家屬亦陳稱被告入監情況
    可能不好等語，惟我國緩刑制度受限於刑法第74條第1 項所
    定之「受2 年以下有期徒刑、拘役或罰金之宣告」要件，縱
    使宣告刑3年以下且已無再犯高度風險性，仍必須進行機構
    內處遇入監受短期自由刑而無法以緩刑之社會處遇對待，對
    比日本刑法第25條第1項從昭和22年（1947年，昭和22年法1
    24號）即將緩刑之適用從宣告刑2年提高至3年，復為達犯罪
    者之再犯防止與改善更生目的，於2013年6月19日增訂刑之
    一部緩刑制度而於2016年6月1日開始施行，其意義可僅就宣
    告刑之一部分實際服刑進行機構內處遇，剩餘宣告刑則實施
    社會內處遇之緩刑，而我國目前刑法緩刑制度未與時俱進，
    導致被告雖依上開鑑定評估家庭社會系統支持程度尚佳、工
    作或對應社會角色之維持程度良好，並無明顯風險因子，但
    囿於宣告刑逾二年，而無從給予社會內處遇之緩刑宣告，併
    此敘明。
　㈣至於被告因罹患憂鬱症是否適宜入監執行，則係牽涉受刑能
    力之問題，判決確定後執行刑罰時判斷受刑人是否瞭解行刑
    之意義、能否達到刑罰目的（應報、一般預防與特別預防）
    ，從考量對於無受刑能力者執行自由刑，因其無理解執行其
    判決或是行刑意義的能力，已無法達到刑罰的目的來看，停
    止執行相關刑罰係對於受刑人人性尊嚴的保障。廣義的受刑
    能力，係指受自由刑宣告之人不僅具有基本的生活自理能力
    ，且其身心狀況客觀上亦適於自由刑之執行，不會因自由刑
    之執行，致使其生命或身體健康遭受重大危害或更不利之狀
    況，同時能夠接受監獄教化的能力；狹義的受刑能力，係指
    受自由刑宣告之人，具有認知、理解、內化監獄為其提供之
    矯正處遇、教化措施，進而悛悔、改過遷善，得以有效再社
    會化的資格。依監獄行刑法第13條第1項規定應採廣義之見
    解（見潘怡宏著，無受刑能力之精障犯入監「教化、治療兩
    頭都顧不好」法律觀點：根本不應收監，蘋果新聞網，2021
    .11.02），尤應注意其該條項第五款衰老、身心障礙，不能
    於監獄自理生活之規定。檢察官對於被告是否有受刑能力之
    爭議，在尚未開始執行前，宜送精神鑑定以究明事實，審酌
    是否依刑事訴訟法第467條於其痊癒前停止執行，附此敘明
    。 
據上論斷，應依刑事訴訟法第368條，判決如主文。　
本案經檢察官劉異海到庭執行職務。
中　　華　　民　　國　　111 　年　　6 　　月　　1 　　日
                  刑事第十二庭  審判長法  官  陳如玲
                                      法  官  蔡如惠
                                      法  官  廖建瑜
以上正本證明與原本無異。
如不服本判決，應於收受送達後20日內向本院提出上訴書狀，其
未敘述上訴之理由者並得於提起上訴後20日內向本院補提理由書
（均須按他造當事人之人數附繕本）「切勿逕送上級法院」。
                                      書記官  邵佩均　
中　　華　　民　　國　　111 　年　　6 　　月　　1 　　日